臺灣嘉義地方法院民事判決
110年度重訴字第76號
原      告  王美連  


訴訟代理人  田素吉律師
被      告  林砡妃即林守利

            鄭楊榮美即鄭世滄之繼承人

            鄭如涔即鄭世滄之繼承人

            鄭如椆即鄭世滄之繼承人

            鄭如珍即鄭世滄之繼承人

            鄭永模即鄭世滄之繼承人

            蔡人億即蔡許美瓔之繼承人

            蔡妙君即蔡許美瓔之繼承人

            蔡三億即蔡許美瓔之繼承人

            鄭永泩即鄭世鈿之繼承人

            鄭永涷即鄭世鈿之繼承人

            顏敏雄  
上列當事人間確認通行權不存在事件，在民國111年3月17日言詞
辯論終結，本院判決如下：     
    主  文
原告之訴駁回。
訴訟費用由原告負擔。
     事實及理由
甲、程序方面：
一、本件被告都沒有在最後言詞辯論期日出庭，且沒有民事訴訟
    法第386條各款規定的情形，所以本院依原告的聲請，在只
    有原告一方到場辯論情形下作成判決。
乙、實體方面：　　
一、原告主張：          
（一）原告在民國83年間購買坐落嘉義市○○○段○○○○段○000000地
      號土地（下稱本件土地），每年繳納高額地價稅，於103
      年底向嘉義市政府申請建造執照，竟被以本件土地為私設
      通路用地而駁回，即有難以正常使用收益的困境。原告主
      觀上認其在法律上的地位有不安的狀態存在，且此種不安
      的狀態，能以確認判決將之除去，所以原告有受確認判決
      之法律上利益。
（二）本件土地是分割自同段378-39地號土地(下稱378-39地號
      土地)，是原告向訴外人賴俊良所購買。而378-39地號土
      地在71年間原本是訴外人賴俊良的父親賴福旺所有，賴福
      旺和訴外人邦益營造有限公司（下稱邦益公司)，簽立土
      地使用權同意書（下稱本件土地使用權同意書），以申請
      建造執照。本件土地使用權同意書只有在邦益公司所有的
      同段420地號土地(下稱420地號土地)的備註欄下方有記載
      「私設道路同意供通行」的文字，謂鄭世倉、鄭世鈿、丙○○、賴福旺、賴蘇素梅、蔡蘇玉枝、蔡許美瓔、賴敏雄、
      甲○○(原名乙○○）、丁○○等人擬於378-39地號、420地號土
      地建築房屋3棟一事，並無賴福旺提供土地供通行的記載
      。
（三）依據70年、72年航測影像圖，可知378-39地號土地面積很
      大，新生路751巷旁的建物坐落的土地是袋地，因此新生
      路751巷是基於袋地通行所必須的私設通路，也是建築時
      工程車輛進出的通道。因為本件土地使用權同意書所附的
      配置圖中，建築基地東面編號B1至B9的9間建物的北側粉
      紅色區域標示「私設路」並有「賴福旺章」的印文，而該
      建築基地西面編號D1至D4的4間建物的西側粉紅色區域標
      示「私設路」則只蓋有「邦益營造有限公司章」的印文。
（四）之後，同段378-39地號土地分割為數十塊土地，除本件土
      地外，尚有被告甲○○所有的同段378-73地號土地、訴外人
      鄭世滄所有的同段378-74地號土地、訴外人蔡許美瓔所有
      的同段378-75地號土地、訴外人鄭世鈿所有的同段378-76
      地號土地、被告戊○○所有的同段378-77地號土地、訴外人
      賴俊良的母親賴蘇素梅所有的同段378-79地號土地、訴外
      人賴福旺所有的同段378-86、378-87地號土地、被告丁○○
      所有的同段378-88地號土地、訴外人蔡蘇玉枝所有的同段
      378-89地號等土地。
（五）80年間賴福旺過世後，賴福旺之子賴俊良繼承取得本件土
      地。83年9月間，賴俊良尚未成年，是由家人出面出賣本
      件土地，未曾向原告出示本件土地使用權同意書，也沒有
      告知為私設通路，原告遂以新臺幣（下同）600萬元購買
      本件土地。85年間，原告因經商失敗，返回雲林維生，多
      年後發現本件土地約莫在88年間遭鋪上瀝青混凝土，惟因
      生活無著，無錢建屋，始終隱忍。之後，在103年間申請
      建造執照，竟遭以本件土地是私設通路用地而駁回。在10
      4年間，因為他人出示本件土地使用權同意書，才知道本
      件土地所由分割的同段378-39地號土地，竟曾有上開由賴
      福旺書立本件土地使用權同意書的情事。原告與被告素不
      相識，賴福旺與邦益公司就分割前土地縱使片面對建築主
      管機關提供本件土地使用權同意書，效力絕不及於從來不
      知情的原告，不能以該土地使用權同意書強令原告概括承
      受。
（六）訴外人鄭世滄、蔡許美瓔、鄭世鈿分別在101年6月20日、
      102年6月10日、92年1月8日死亡，而被告鄭楊榮美、鄭如
      珍、鄭如涔、鄭永模、鄭如椆是鄭世滄的繼承人，被告蔡
      人億、蔡三億、蔡妙君是蔡許美瓔的繼承人，被告鄭永泩
      、鄭永涷是鄭世鈿的繼承人，所以原告對上開繼承人，提
      起本件訴訟。
（七）原告買受本件土地時，不認識本件土地使用權同意書上所
      記載的人，從來沒有同意他們可以通行本件土地。退步言
      ，如果認為被告有權通行，原告主張類推民法第472條第1
      款、第4款規定向被告行使終止土地利用關係的意思表示
      。
（八）聲明：確認被告甲○○即乙○○、鄭楊榮美、鄭如珍、鄭如涔
      、鄭永模、鄭如椆、蔡人億、蔡三億、蔡妙君、鄭永泩、
      鄭永凍、戊○○、丁○○、丙○○對本件土地上並無使用權、通
      行權存在。(原告起訴被告丁○○、丙○○部分，本院另以裁
      定駁回。)
二、被告答辯：
（一）被告鄭楊榮美、鄭如珍、鄭如涔、鄭永模、鄭如椆：原告
      主張有理由，被告等人在本件土地上沒有通行權，且也沒
      有任何土地利用關係，原告可以依法使用土地。被告鄭如
      涔另答辯：我從來沒有通行本件土地，我們住戶的通道不
      是本件土地，可能是最原始的買主才需要簽名，原告要在
      本件土地上蓋房子，並不影響被告等人。當初買房子時是
      租給他人使用，所以並不清楚一開始的情形等語。
（二）被告蔡人億、蔡三億、蔡妙君：原告主張有理由，被告等
      人在本件土地上沒有通行權，且也沒有任何土地利用關係
      ，原告可以依法使用土地。被告蔡人億、蔡三億另答辯：
      蔡許美瓔所有的土地和建物都已經在蔡許美瓔在世時賣出
      等語。　　　
（三）被告鄭永泩、鄭永涷：鄭世鈿所有的土地及地上建物都已
      經在77年9月7日賣出，並移轉所有權給他人，所以被告鄭
      永泩、鄭永涷與本件無關。原告主張有理由，被告等人在
      本件土地上沒有通行權，且也沒有任何土地利用關係，原
      告可以依法使用土地等語。　
（四）被告甲○○、戊○○都沒有在言詞辯論期日到場或提出書狀為
      聲明和陳述。　　　
三、法院的判斷：
（一）確認法律關係之訴，非原告有即受確認判決之法律上利益
      者，不得提起之，民事訴訟法第247條第1項有明文規定。
      又確認之訴，若係就為訴訟標的之私法上權利或法律關係
      之成立或存在與否不明確而有爭執，認為有請求確認判決
      之必要，亦所謂有即受確認判決之法律上利益時，即得提
      起，並以其利害關係相對立而有爭執該私法上權利或法律
      關係之人為被告；倘於私法上之權利或法律關係並無利害
      關係相對立之爭執，即私法上權利或法律關係之成立或存
      否並無不明確之情形，尚不能謂原告有即受確認判決之法
      律上利益（最高法院89年度台上字第2500號判決要旨、96
      年度台上字第920號判決要旨參照）。
（二）原告主張被告對於本件土地使用權及通行權不存在，被告
      鄭楊榮美、鄭如珍、鄭如涔、鄭永模、鄭如椆、蔡人億、
      蔡三億、蔡妙君、鄭永泩、鄭永涷都沒有爭執，有他們出
      具的民事答辯狀可以證明(見本院卷第237至241、245頁)
      ；被告甲○○、戊○○經本院審理前合法通知後，均未曾到庭
      ，亦未曾以言詞或具狀為任何陳述或聲明，顯然對原告所
      有的本件土地使用權、通行權不存在的事實並未表示反對
      意思。則本件訴訟的雙方，顯無通行權關係存否不明確狀
      態存在。
（三）加上，原告自承被告甲○○曾於另案調解程序到庭說明已搬
      離該住處多年，被告戊○○居住他鄉，該2人無通行本件土
      地等情(見本院卷第133頁)；被告鄭永泩、鄭永涷、蔡人
      億、蔡三億到庭表示：他們繼承人在該處原所有的房地都
      早已轉賣他人等語(見本院卷第234、235頁)；被告鄭如涔
      表示：沒有通行該土地等語(見本院卷第234頁)，則客觀
      上本件土地並無遭被告通行的疑慮，難認原告在私法上的
      地位有受侵害的危險，就無以確認判決除去該危險狀態的
      必要。
（四）因此，本件訴訟既欠缺確認利益，原告提起本件訴訟，請
      求確認被告就本件土地使用權、通行權不存在，就沒有依
      據。
四、結論，原告對被告提起本件確認訴訟，為無理由，應予駁回
    。
五、訴訟費用負擔之依據：民事訴訟法第78條。
六、據上論結，本件原告之訴為無理由，因此判決如主文。
中　　華　　民　　國　　111 　年　　3 　　月　　31　　日
                  民事第一庭  法　官　吳芙蓉
以上正本係照原本作成
如對本判決上訴須於判決送達後20日內向本院提出上訴狀 
如委任律師提起上訴者，應一併繳納上訴審裁判費。 
中　　華　　民　　國　　111 　年　　4 　　月　　1 　　日
  　　　　　　　　　　　　　　書記官　王立梅